【裁判字號】    94,簡上,486
【裁判日期】    950117
【裁判案由】    家暴傷害罪
【裁判全文】
臺灣高雄地方法院刑事判決             94年度簡上字第486號
上  訴  人  己○○
即  被  告
選任辯護人  張標全律師
上列上訴人因家庭暴力之傷害案件，不服本院高雄簡易庭94年度
簡字第623 號中華民國94年5 月30日刑事簡易判決（聲請簡易判
決處刑案號：臺灣高雄地方法院檢察署94年度偵字第23313 號）
，提起上訴，本院管轄之第2 審合議庭判決如下：
      主  文
上訴駁回。
    事  實
一、己○○與丙○○為父子，二人間具有家庭暴力防治法第3 條
    第3 款規定之家庭成員關係。其二人多年來，因己○○購買
    房屋、汽車及開設公司等原因，而有債權債務糾紛，民國93
    年6 月間，丙○○請其么兒商育偉，向己○○索討新台幣（
    下同）50萬元欠款，己○○與商育偉乃約定於同年月13日，
    在高雄市○○區○○路187 號交付該50萬元。該日晚間8 時
    10分許，商育偉如期前往，要求己○○清償欠款，己○○則
    百般拖推。商育偉乃以電話告知丙○○催討情形，丙○○知
    悉後，亦於同日晚間10時10分許到場查看，因見己○○搭乘
    由丁○○（係丙○○之弟、己○○叔父）所駕駛，停放在高
    雄市○○區○○路180 號華南商業銀行前之自小客車左後座
    ，欲行離去，便上前試圖打開右後車門，要求己○○下車說
    明，詎己○○竟基於傷害直系血親尊親屬之故意，自行打開
    右後車門，下車徒手毆打丙○○之頭部及胸部多下，致丙○○跌倒在地，因而受有頭皮血腫3X3 公分及左手肘2X2 公分
    、右膝1X1 公分、左膝1X1 公分摩擦傷之傷害。
二、案經丙○○訴由臺灣高雄地方法院檢察署檢察官聲請簡易判
    決處刑。
    理  由
壹、程序方面
一、按刑事訴訟法上「證據排除原則」，係指將具有證據價值，
    或真實之證據因取得程序之違法，而予以排除之法則。而私
    人之錄音、錄影之行為所取得之證據，應受刑法第315 條之
    1 與通訊保障及監察法之規範，私人違反此規範所取得之證
    據，固應予排除。惟依通訊保障及監察法第29條第3 款之規
    定「監察者為通訊之一方或已得通訊之一方事先同意，而非
    出於不法目的者，不罰」，通訊之一方非出於不法目的之錄
    音，所取得之證據，即無證據排除原則之適用（最高法院92
    年度台上字第2677號判決參照）。本件另案被告商育偉於94
    年8 月25日以私人電話與案發當日在場之戊○○（告訴人丙○○之弟、被告己○○叔父）聯繫，業經通話之一方即另案
    被告商育偉予以錄音上開錄音之內容係為確認案發當日告訴
    人丙○○、另案被告商育偉與被告己○○間發生衝突之情形
    ，且錄取錄音帶之目的係為保留被告與告訴人間於案發當日
    發生衝突過程之證據，並非出於不法之目的，亦無任何竊聽
    或竊錄他人之行為，而證據排除之目的係在杜絕偵察機關之
    違法搜索、監察，而未及於私人之合法蒐證行為，依照前開
    最高法院判決意旨，前開錄音取得之證據（即錄音帶及其內
    容），即具有證據能力，合先敘明。
二、高雄市立小港醫院於93年6 月13日及93年10月11日開立之診
    斷證明書（分別附於93年度發查字第3432號卷第3 頁及本院
    94年度簡字第623 號卷第83頁），均係小港醫院之醫師於業
    務上製作之證明文書，依刑事訴訟法第159 條之4 第2 款規
    定，得為證據。
三、按被告以外之人（包括證人、鑑定人、告訴人、被害人及共
    同被告等）於審判外之陳述雖不符刑事訴訟法第159 條之1
    至之4 等四條之規定，而經當事人於審判程序同意作為證據
    ，法院審酌該言詞陳述或書面陳述作成時之情況，認為適當
    者，亦得為證據；當事人、代理人或辯護人於法院調查證據
    時，知有刑事訴訟法第159 條第1 項不得為證據之情形，而
    未於言詞辯論終結前聲明異議者，視為有前項之同意，同法
    第159 條之5 定有明文。本件證人即告訴人丙○○及證人商
    育偉均曾於警詢中為陳述，其性質雖屬傳聞證據，惟其均未
    再於法院審理中為陳述，且查無符合同法第159 條之1 至之
    4 等前四條之情形，而其等所為之上開警詢筆錄業經本院於
    審判程序予以提示並告以要旨，且各經檢察官、辯護人及被
    告等人表示意見。當事人或辯護人已知上述筆錄乃傳聞證據
    ，並均未於言詞辯論終結前對該等筆錄內容異議，依上開規
    定，已擬制同意其有證據能力，本院復審酌上開筆錄作成時
    ，並無人情施壓或干擾，亦無不當取供之情形，認為以之作
    為本案之證據亦屬適當，是其等於警詢中之證言自具有證據
    能力。
四、證人即告訴人丙○○及證人商育偉、甲○○於偵查中就被告
    己○○所為犯罪事實之陳述，對被告己○○而言，亦屬被告
    以外之人於偵查中向檢察官所為之陳述，然因檢察官已依法
    命其具結後再為陳述，依前揭法條規定，其所為證述原則上
    即具證據能力，參以被告己○○復未提出證人三人於偵查中
    所為證述有何顯不可信之情況，自得為證據。
五、按被告以外之人於審判外向法官所為之陳述，得為證據，刑
    事訴訟法第159 條之1 第1 項定有明文。本件證人即告訴人
    丙○○，於原審（即94年度簡字第623 號案）中向法官所為
    之陳述，業經依法具結，依照上開規定，自有證據能力。
六、按刑事訴訟法關於證人之訊問，採具結制度，其用意在擔保
    證言之真實性及憑信性，並提高證人之責任心及警戒心，使
    為誠實之陳述，是具結乃證言真實性之程序擔保，故刑事訴
    訟法第158 條之3 明定：「證人、鑑定人依法應具結而未具
    結者，其證言或鑑定意見，不得作為證據」。查證人即告訴
    人己○○、證人甲○○均係被告以外之人，其於本院民事庭
    93年度家護字第780 號通常保護令案件調查中所述有關被告
    毆打告訴人致其受傷等情，本質上屬於以證人身份證述被害
    經過，且無依法不得命其具結之原因，然二人於該案所為陳
    述，均未依法具結，揆諸前揭說明，其等前開證言，應無證
    據能力。
貳、實體部分：
一、訊據被告己○○對曾於上開時、地，因財務糾紛與告訴人即
    其父丙○○發生爭執，而與告訴人有肢體拉扯等情固均不否
    認，惟矢口否認有何傷害告訴人身體之犯行，辯稱：當日係
    告訴人強拉伊下車，伊僅有用雙手推告訴人胸部，並未毆打
    告訴人致其受有傷害，告訴人當時亦未跌倒，不知其傷從何
    而來，且若真有毆打告訴人何以到場處理之警察不將其帶回
    警局製作筆錄等語；辯護人另以，本件係因告訴人於上開時
    、地強拉被告下車，被告才以雙手推告訴人胸部，被告所為
    顯係係正當防衛，而阻卻違法；又證人乙○○對於被告所搭
    乘汽車車頭朝向華南銀行或朝外，所述不一，且證人乙○○
    、甲○○因與被告有司法訴訟，立場偏頗、證詞均非可採等
    語。
二、經查：
  (一)被告於上揭時、地下車，並出手毆打告訴人，致告訴人跌倒
    ，而受有上揭傷害之事實，業據證人即告訴人於警詢時證稱
    ：93年6 月13日晚上10時10分許，在高雄市○○區○○路18
    0 號華南銀行門口前，因被告之前向伊借50萬元，商育偉依
    約前往拿錢，經過半個小時候，因被告沒還錢，所以商育偉
    打電話給伊說被告不肯還錢，誰知道被告一看到伊到了現場
    ，二話不說就徒手從伊頭部打下去，又打了胸部二、三下，
    伊就倒地等語；93年12月10日於偵訊中結證稱：因被告之前
    向伊借錢50萬元，伊就叫商育偉打電話跟被告聯絡，當天是
    商育偉打電話說被告不願意拿錢出來，伊就過去找被告，被
    告當時在高雄市○○區○○路180 號華南銀行門口，與丁○○、戊○○正要座車離開，伊就去開車門請被告下車跟我談
    ，被告一下車就突然出手打伊頭部二、三下及胸部多下，伊
    就跌倒等語明確，核與證人乙○○於本院審理中結證稱：93
    年6 月13日當天因為被告答應還告訴人50萬元，伊與商育偉
    一起至高雄市○○區○○路187 號拿取該50萬元，但是被告
    說了很多事情，意思就是不要還；之後告訴人看伊等到現場
    很久都沒有回來，亦來到現場；告訴人到現場時，被告剛好
    搭乘丁○○停放在高雄市○○區○○路180 號華南銀行前面
    的自小客車欲行離去；告訴人就跑去華南銀行前丁○○停車
    的地方，由於馬路距離不是很寬，伊看到被告從車上下車打
    告訴人；告訴人被打之後跌倒，車內之丁○○、戊○○有下
    車來，其中一個人並且把告訴人扶起來等語，證人甲○○於
    檢察官偵訊時結證稱：被告當時與丁○○、戊○○正要坐車
    離開，告訴人去車旁要開車門，被告就衝下車並出手打告訴
    人頭部、胸部致告訴人倒受傷等語；於本院審理時結證稱：
    本件案發時，伊看到被告下車時用一隻手往告訴人頭上打下
    去，打完之後，告訴人就倒地；至於檢察官偵訊時稱告訴人
    開車門之意思，係告訴人，有去敲車門，叫車子不要開走等
    語，及證人商育偉於警詢中證稱：93年6 月13日晚上10時10
    分許，在高雄市○○區○○路180 號華南銀行門口前，當時
    被告坐於自小客車右後座，看到告訴人到達時，二話不說就
    朝告訴人頭部打下去，後來告訴人跌倒等語；於檢察官偵訊
    中結證稱：因被告之前向告訴人借50萬元，請被告93年6 月
    13日回高雄市○○區○○路187 號還錢，當天晚上8 時10分
    許，伊開車到該處要拿錢，後來被告不願拿錢出來，因伊外
    出很久，告訴人與甲○○就分別過來，被告當時在高雄市○○區○○路180 號華南銀行門口與丁○○、戊○○正要坐車
    離開，但被告一看到告訴人就衝下車來，並出手打告訴人的
    頭部及身體，致告訴人跌倒等語均互核一致，參以告訴人於
    案發後旋於同日晚上10時30分抵達高雄市立小港醫院急診，
    有告訴人提出之高雄市立小港醫院93年6 月13日診斷證明書
    1 紙附卷可參，且依該診斷證明書所載，告訴人所受傷部位
    分係頭皮血腫及全身多處模擦傷等傷害，復與告訴人及證人
    甲○○、乙○○、商育偉所證被告傷害告訴人並因而跌倒受
    傷之部位大致相符，是被告於上揭時、地徒手毆打告訴人之
    事實，應堪認定。
  (二)被告嗣雖以前詞置辯，惟查：
  1.被告於上揭時、地係由丁○○所駕駛之自小客車左後座下車
    乙節，業據被告於本院審理時陳稱：案發當時伊已經坐上戊○○駕駛的車要離開，伊是坐在駕駛座後面（即左後座），
    等語與明確（見本院卷第180 頁、第181 頁），核與告訴人
    於檢察官偵訊時亦證稱：案發當時被告與戊○○、丁○○坐
    車正要離開，被告一下車就突然出手打伊等語，證人乙○○
    於本院審理時證稱：被告當時剛好搭乘丁○○停放在高雄市
    小港區○○路180 號華南銀行前面的自小客車欲行離去，伊
    看到被告從車上下車打告訴人等語，證人甲○○余於檢察官
    偵訊時結證稱：被告當時與丁○○、戊○○正要坐車離開，
    告訴人去車旁要開車門，被告就衝下車並出手打告訴人頭部
    、胸部致告訴人倒受傷等語；於本院審理時結證稱：本件案
    發時，伊看到被告下車時用一隻手往告訴人頭上打下去，打
    完之後，告訴人就倒地等語均互核相符。則衡諸被告正值青
    壯（民國58年12月28日出生），且其於本院審理到庭時，經
    本院觀其外表確係身材魁武之成年男子無疑，而告訴人係被
    告之父且已年已65歲（民國37年5 月25日出生），相較於被
    告之體型外貌，告訴人僅係身材弱小之中年男子，以被告與
    告訴人之年齡、身型、體能氣力狀況及被告原係坐在上揭欲
    行離去之自小客車內「左後座」上，而告訴人則係站於該自
    小客車之外等情境，縱使告訴人真能打開該已啟動車輛之後
    門，身型魁武正值青壯之被告若無欲下車，只須隻手緊攀車
    內座椅，身型顯較瘦弱之中年告訴人實無能力將被告瞬間拉
    出車外，被告所指述之情節，已與常理有違。參以檢察官於
    94年9 月26日所提之商育偉與戊○○電話譯文所示，本件案
    發時與被告同在上揭自小客車車內之戊○○，主動提出當時
    與被告準備離開，車子裡面的門是鎖著沒有打開，外面要怎
    麼打開車門等語（參本院卷第99頁），益徵被告指訴遭被告
    強行拉下車等情，尚與事實不符。則告訴人既無強行對被告
    拉扯之行為，被告亦不得執自衛之詞以圖卸責，辯護人此部
    分所辯，容有誤會，附此敘明。
  2.又本件被告與告訴人於本院審理時各提出多樣財物資料及文
    件，表明雙方間確有民事債權債務糾紛及司法訴訟係屬中，
    有告訴代理人94年8 月9 日庭呈資料、94年9 月14日刑事補
    充告訴理由及調查證據聲請狀所附資料、95年1 月3 日本院
    審理時提出資料及被告94年8 月9 日調查證據聲請狀所附資
    料等在卷可稽，而雙方間尚有民事通常保護令案件，亦經本
    院依職權調閱93年度家護字第780 號卷核閱屬實。辯護人遂
    因雙方多年糾紛及司法訴訟，認乙○○、甲○○上開證詞，
    明顯偏袒告訴人，所為證詞非屬可採。然審諸證人乙○○係
    被告之妹、告訴人之女，證人甲○○則係被告之母、告訴人
    之妻，均屬至親，人倫天性，縱使雙方間因財物關係而交惡
    ，若非真有被告毆打告訴人之情事，衡情該等證人當不至於
    一致捏造上開事實，故意誣陷被告。且本件案發事出突然，
    於被告毆打告訴人之短暫時間，證人乙○○、甲○○其時注
    意力，依理自均聚焦於被告及告訴人身上，對於當時被告所
    搭乘車輛車頭究係朝向華南銀行或朝馬路等細節，自無可能
    鉅細靡遺，一一強記，辯護人以此與構成要件無關細節之誤
    認，認證人乙○○上開證詞非屬事實，尚嫌速斷。辯護人此
    部分所辯，實屬無據，要無可採。
  3.辯護人另執證人丁○○於本院審理時拒絕證言、證人戊○○
    拒絕到庭作證等情，認依理若被告確有毆打告訴人，即係晚
    輩毆打長輩，該二位證人自可名正言順到庭作證，今二人顯
    係因被告並無毆打告訴人，但又不願得罪告訴人，故拒絕證
    言等語，認可推論被告並無毆打告訴人，然查證人丁○○到
    庭後釋明因本件係被告及告訴人家務事，故依法不願作證，
    有本院審理筆錄附卷可憑。衡情丁○○若於被告及告訴人父
    子二人間之訴訟作證後，其後與不利證言之一方關係交惡，
    實可想像，此亦為刑事訴訟法第180 條第1 項第1 款得拒絕
    證言規定之所由設，辯護人執此證人得拒絕證言之合法行為
    ，認儘可以此推論被告並無毆打告訴人，亦非可採。至被告
    以警察未要求其案發時即刻到警局製作筆錄，然查傷害罪係
    告訴乃論之罪，本件案發後告訴人係即刻至高雄市立小港醫
    院就醫，並未當場向警察提出告訴，且本件如證人丁○○所
    述，係被告及告訴人家務事，警察依常情，自有高度懷疑告
    訴人就此作罷，不欲對被告提出告訴，是亦難以警員未要求
    被告製作筆錄乙節，逕為有利被告之證據。
綜上所述，被告上開所辯，並無任何證據可資證明，顯係臨訟飾
卸，均難資為對被告有利之認定。本件事證明確，被告上開毆打
告訴人犯行，洵堪認定。
三、按家庭暴力者，謂家庭成員間實施身體或精神上不法侵害之
    行為，又家庭暴力罪者，謂家庭成員間故意實施家庭暴力行
    為而成立其他法律所規定之犯罪，家庭暴力防治法第2條 第
    1 項、第2 項分別定有明文。本案被告與告訴人為父子關係
    ，係屬家庭暴力防治法3 條第3 款所定家庭成員，核被告毆
    打告訴人成傷，所為係屬家庭暴力防治法第2 條第2 項所稱
    之家庭暴力罪，惟該法對此未有刑罰規定，是以應僅依刑法
    傷害罪之規定予以論罪科刑。故核被告所為係犯刑法第277
    條第1 項之傷害罪，並應依同法第280 條之規定，加重其刑
    。又被告毆打告訴人多下之行為，時間緊接，地點相同，應
    係基於單一犯意，以數個舉動接續進行同一犯罪，而侵害同
    一法益，為接續犯，應論以一罪。
四、原審認事證明確，審酌被告身為告訴人之子，縱令與其父親
    有金錢糾紛，而生有不快，亦應本諸理性循適法管道解決，
    其竟因債務問題貿然出手傷害其父，造成告訴人受有傷害，
    其之行為著實不當，並衡諸被告於案發後迄今，仍未向告訴
    人表示歉意，尋求原諒，顯乏悔悟之意等一切情狀，依刑事
    訴訟法第449 條第1 項、第3 項、454 條第2 項，刑法第27
    7 條第1 項、第280 條、第41條第1 項前段，罰金罰鍰提高
    標準條例第1 條前段、第2 條規定，判處被告人有期徒刑4
    月，並諭知易科罰金之折算標準，其認事用法均無不當，量
    刑亦稱妥適，上訴意旨猶執前詞置辯，尚非有據，應予駁回
    。
據上論斷，應依刑事訴訟法第455 條之1 第1 項、第3 項、第36
8 條，判決如主文。
本案經檢察官庚○○到庭執行職務。
中    華    民    國    95    年    1     月    17    日
            刑事第十一庭    審判長法  官  何秀燕
                                  法  官  楊智守
                                  法  官  林揚奇
以上正本證明與原本無異。
不得上訴。
中    華    民    國    95    年    1     月    17    日
                                  書記官  于耀文


司法院資訊處製作；財團法人民間司法改革基金會備份。
